臺灣高等法院臺中分院刑事判決　　　　　　　　　九十一年度上訴字第一○七五號
　　上　訴　人
　　即　被　告　辰○○
　　　　　　　　寅○○
　　右二名被告
　　共　　　同
　　選任辯護人　吳瑞堯
　　　　　　　　許蕙寶
　　　　　　　　蕭智元
　　上　訴　人
　　即　被　告　癸○○
　　選任辯護人　朱元宏
　　　　　　　　黃紫芝
右上訴人等因違反貪污治罪條例等案件，不服臺灣臺中地方法院九十年度訴字第一一
三一號中華民國九十一年五月十日第一審判決（起訴案號：臺灣臺中地方法院檢察署
九十年度偵字第三○一六、六三二二號），提起上訴，本院判決如左：
    主      文
原判決關於辰○○、寅○○、及癸○○部分，均撤銷。
辰○○連續依據法令從事公務之人員，購辦公用物品，有其他舞弊情事，處有期徒刑
拾年陸月，褫奪公權陸年，所得財物新台幣肆拾陸萬貳仟玖佰參拾伍元應予追繳發還
被害人中興大學，如全部或一部無法追繳時，應以其財產抵償之。
辰○○被訴與癸○○共同利用職務上之機會詐取財物部分，無罪。
寅○○共同商業負責人，以明知不實之事項，而填製會計憑證，處有期徒刑肆月，如
易科罰金，以參佰元折算壹日。
癸○○無罪。
    事      實
甲、辰○○係國立中興大學研究發展處（以下簡稱中興大學研發處）之組員兼秘書，
    負責辦理該研發處財物採購、經費運用與財物管理等公務，係依據法令從事公務
    之人員。辰○○自民國（下同）八十八年七月起，利用經辦委外印製研發會議、
    中興大學ＩＳＯ認證業務等相關會議之資料與紀錄、及採購影印紙、文具用品、
    電腦耗材、及中興大學研發處日常用品等機會，意圖為自己不法所有，並基於概
括之犯意，連續為下列行為：
一、購辦公用器材、物品浮報或虛報不實採購品項、數量及價額之舞弊部分：
    辰○○自八十八年七月間起，陸續要求與其有明知為不實事項而填製會計憑證犯
    意連聯絡之子○○、午○○（均經原審判刑確定）等人，由渠等提供不實之發票
    或空白收據給辰○○，再由辰○○向中興大學報銷請款。辰○○除親自製作填寫
    不實之請款憑證外，為規避事後稽核採購責任，先後誘導不知採購詳情之興大研
    發處工讀生曾志峰、陳友琪及約僱人員林玫姿等人，於前述請款憑證上之「經辦
    」、「驗收」及「領款」等欄位簽章，復轉呈不知採購詳情之前任該研發處處長
    宋濟民核章後，用以浮報或虛報不實採購品項、數量及價額等方式，向中興大學
    詐領研發處之行政業務費，其具體情形如下：
（一）寰太科技股份有限公司部分：
  １、辰○○於八十九年一月及五月間，先後向寰太科技股份有限公司（以下簡稱為
      寰太科技公司）私下購買桌上型電腦主機與ＥＰＳＯＮ印表機各一部，金額分
      別為新台幣（下同）三萬五千一百元及七千六百元，辰○○雖簽發個人支票一
      張用以支付上開電腦主機之貨款，及以現金支付印表機之貨款，惟事後卻要求
      該公司負責人子○○分別開立買受人為中興大學，品名各為「彩色墨水匣ＨＰ
      」、「碳粉匣ＨＰ」、「噴墨專用紙７２０ＤＰＩ」．．．．．．等電腦耗材
      品名之統一發票五張（發票號碼分為別ＺＢ00000000、ＺＢ0000
      0000、ＺＢ00000000、ＺＢ00000000及ＺＺ00000
      000號（參見附表一），其中編號ＺＺ00000000號、金額九千一百
      三十元之發票，係預先開立供日後購買印表機使用），供辰○○向中興大學請
      款。
  ２、辰○○於八十九年八月間，與寰太科技公司間並無交易事實，卻仍要求該公司
      負責人子○○開立買受人為中興大學，發票號碼分為別ＢＶ00000000
      、ＢＶ00000000號，金額分為別八千二百元、九千四百元之統一發票
      二張（參見附表一），以供辰○○向中興大學請款，辰○○並給付發票金額之
      一成共計一千七百六十元予寰太科技公司作為補償營業稅、營利事業所得稅及
      利得之用。
  ３、綜上，辰○○先後以寰太科技公司之不實發票，虛報所得款項共計六萬一千八
      百三十元。
（二）中一影印社及美美打字行部分：
  １、辰○○於八十八年七月至八十九年九月二十六日間，委請中一影印社負責人午
      ○○影印裝訂資料及採購影印紙等物品，實際支出金額為二十一萬一千三百零
      八元，然辰○○竟以其夫寅○○曾因私人用途於該影印社影印及購買影印紙為
      由，先後要求午○○開立如附表二所列三十四張統一發票，金額共計四十二萬
      二千七百元，供辰○○向中興大學報銷請款，其中辰○○完成報銷請款程序者
      計有三十一張統一發票，金額為三十五萬五千一百二十元，亦即浮報十四萬三
      千八百十二元。
  ２、辰○○於八十八年七月至八十九年九月二十六日間，亦向同為美美打字行負責
      人之午○○索取空白收據一批，偽填不實採購品項及金額，向中興大學報銷請
      領共二十六筆金額（參見附表三），合計五萬四千七百九十元，亦全部由辰○○侵吞入己。
  ３、綜上，辰○○先後以中一影印社之發票及美美打字行之收據，浮報、虛報所得
      款項共計十九萬八千六百零二元。
（三）上立鎖印行部分：
  １、辰○○於八十九年三月間，與上立鎖印行交易後，向負責人庚○○偽稱，欲以
      實際交易之項目分別開立收據，請庚○○提供空白收據二張，並表示會將舊收
      據作廢。然事後辰○○卻於上開二張上立鎖印行之空白收據上，填具日期為三
      月十日，品名裝鎖、配鎖、鎖匙等項目，金額分別為一千九百四十元及一千八
      百元之不實內容，附於憑證編號一九三、二○○上，持之向中興大學虛報請領
      。
  ２、辰○○之妹萬國華住處於八十九年八月六日遭竊後，亦由上立鎖印行負責人庚○○前往更換大門門鎖，並開立收據一張，詎辰○○明知此項支出係屬私人用
      途，竟持此張收據，並於其上加註實付２０００（二千元）字樣後，附於憑證
      編號三一四上，向中興大學虛報請領。
（四）今齊有限公司及丞毅儀器有限公司部分：
  １、辰○○於八十九年七月間，以私人名義，向今齊有限公司負責人乙○○購買鈣
      離子濾心、逆滲透濾心、鈣離子添加劑、水質測試組及淨化心等物品作為己用
      ，惟辰○○取得上開物品後，竟以供興大研發處飲水機及洗手臺過濾系統更換
      耗材之使用為由，持上述公司所開立之發票（見附表六），向中興大學報銷請
      領。此部分共計虛報款項二萬五千元。
  ２、辰○○於八十九年七月間，以私人名義，向丞毅儀器有限公司負責人丙○○，
      購買雙子星淨化濾心、雙子星軟化濾心等物品作為己用，惟辰○○取得上開物
      品後，竟以供興大研發處飲水機及洗手臺過濾系統更換耗材之使用為由，持上
      述公司所開立之發票（附表七），向中興大學報銷請領。此部分共計虛報款項
      九千五百元。
  ３、總計辰○○以今齊有限公司及丞毅儀器有限公司之上開發票，虛報之款項共計
      三萬四千五百元。
（五）天一印刷材料行部分：
      天一印刷材料行與興大研發處間並無何生意往來，詎辰○○於八十九年三月至
      七月間，竟利用輾轉得來之如附表八所示之天一印刷材料行空白收據六張，於
      其上填寫印刷、牛皮信封、邀請卡及其金額等不實交易資料後，向中興大學報
      銷請款。此部分浮報、虛報所得款項共計一萬二千零八十五元。
（六）興大照相材料行部分：
      辰○○於八十九年七月間，向興大照相材料行負責人丁○○偽稱欲購幻燈片、
      鋰電池及軟片、相片等物品，然要求丁○○開立如附表九所示之統一發票二張
      （發票號碼為ＢＶ00000000、ＢＶ00000000，金額分別為九
      千三百元、八千九百九十元），供其報銷核撥經費，俟通知再行交貨付款，詎
      辰○○逕以上開不實交易之發票完成報銷請款，卻向丁○○謊稱經費遲未撥發
      ，故無法進行交。計此部分虛報款項共計一萬八千二百九十元。
二、領款後拒不給付廠商貨款之舞弊部分：
    辰○○意圖得利，並基於概括之犯意，連續將原應給付予中一影印行、中和文具
    行及正宜電器行等廠商之貨款，於領款後拒不給付，予以侵吞入己，具體情形如
    下：
（一）中一影印行部分：
      辰○○於八十八年七月至八十九年九月二十六日間，向中一影印社負責人午○○採購影印紙及影印裝訂資料，實際交易金額為二十一萬一千三百零八元，然
      午○○應辰○○之要求，前後計開立如附表二所列之三十四張金額共計四十二
      萬二千七百元之發票交付辰○○報銷請款，辰○○以上開發票完成報銷請款程
      序者有三十一張，金額總計三十五萬五千一百二十元。而就其中實際交易金額
      為二十一萬一千三百零八元部分，僅由中興大學出納組以電匯方式給付中一影
      印社五筆貨款，金額共計十二萬元，其餘應給付中一影印社之貨款九萬一千三
      百零八元，悉數為辰○○於領款後據為己有，拒不發給午○○。
（二）中和文具行及正宜電器行部分：
  １、八十九年七月間，中興大學研發處人員在中和文具行賒帳文具用品三批，該文
      具行負責人壬○○並即開立號碼分別為ＢＶ00000000、ＢＶ0000
      0000、ＢＶ00000000號，金額分別為九千八百元、五千四百元及
      六千五百元之統一發票三張（參見附表十），交由辰○○請領貨款，詎料辰○○於中興大學將前述款項全部核發後，竟將所領取之前述貨款，拒不發給中和
      文具行。
  ２、另八十九年七月間，中興大學研發處請正宜電器行更換辦公室之接地插座及線
      路，並購買乾電池、錄影及錄音帶等物品，正宜電器行負責人巳○○即開立號
      碼為ＢＶ00000000、ＢＶ00000000號，金額分別為九千一百
      元及九千八百元之統一發票二張（參見附表十一），交付辰○○請領貨款，詎
      料辰○○於同月經中興大學將前述款項全部核發後，竟將所領取之前述貨款，
      拒不發給正宜電器行。
  ３、總計辰○○於中興大學將前述款項全部核發後，將所領取之前述貨款，拒不發
      給中和文具行及正宜電器行之金額，共計四萬零六百元。
乙、寅○○及「展琰有限公司」部分：
    寅○○（即辰○○之配偶）因其經營之「宇真公司」已經歇業，並無發票可資使
    用，「展琰有限公司」之負責人辛○○（業經原審法院判刑確定）明知上情，詎
    辛○○仍與寅○○基於共同犯罪之犯意聯絡，明知「展琰有限公司」並無銷貨給
    中興大學研發處之事實，仍同意由寅○○以支付發票金額百分之三之費用作為年
    終營利事業所得稅，及營業稅另由寅○○負擔之代價，將附表四所示之發票六張
    交予寅○○，供寅○○填製「展琰有限公司」有銷貨給中興大學研發處等不實事
    項之會計憑證，作為其與中興大學研發處之交易使用，並交由辰○○向中興大學
    報銷請款共計五萬六千九百五十元。
丙、綜上所述，計辰○○自八十八年七月間起，甲部分共浮報、虛報三十三萬一千零
    二十七元；乙部分拒不給付廠商貨款十三萬一千九百零八元，其購辦公用物品共
    計舞弊四十六萬二千九百三十五元。嗣中興大學研發處新任研發長於八十九年十
    月份接任後，發覺有異，而經法務部調查局中部地區機動工作組調查，並於辰○○住處扣得電腦主機、印表機、帳冊影本、辰○○郵政儲金簿影本、美美抯字行
    空白收據一冊等物（詳如扣押物清單所示）。
丁、案經臺灣高等法院臺中分院檢察署移請臺灣臺中地方法院檢察署檢察官指揮法務
    部調查局中部地區機動工作組調查後偵查起訴。
    理      由
甲、辰○○與寅○○有罪部分：
一、訊據本案上訴人即被告（以下簡稱為被告）辰○○雖坦承伊於前開時間，係中興
    大學研發處之組員兼秘書，負責辦理該研發處財物採購、經費運用與財物管理等
    業務，係依據法令從事公務之人員，此部分事實並經中興大學研發處之研發長陸
    大榮證實，且有中興大學研發處相關法令規章彙編（內載該處組織架構與權責表
    ）扣案可稽，但被告辰○○矢口否認伊有公訴人所指訴之上開犯罪情事，並辯稱
    ：（一）關於寰太科技公司部分，依據子○○之供述，被告辰○○係在八十九年
    一月間（依送貨單之記載，應在八十九年二月間）購買電腦主機，送貨時並未收
    款，因而向被告辰○○催收，子○○在催收後，即被要求開立四紙發票。惟對照
    附表一所列四張發票之時間，除憑證編號為一六五號之發票日期係在送貨前之八
    十九年二月十四日外，餘編號一六七、一七八、一八○號之發票日期，均係在送
    貨前之八十九年一月二十日、八十九年一月二十七日、八十九年一月二十六日，
    顯見子○○之供述，與上開證據明顯矛盾。雖子○○於鈞院（即本院）調查時，
    證稱公家機關之發票，有時候會配合買方需要而空下來云云，但此非常態，應請
    子○○提出確實之證明，而上開四張發票中間跳過ＺＢ00000000號，亦
    非合理，應請子○○提出公司帳冊證明，伊並無公訴人此部分所指訴之犯行；（
    二）關於「中一影印行」及「美美打字行」部分，原審判決雖依據午○○之供述
    ，認定伊浮報所得款項為十九萬八千六百零二元，另侵吞九萬一千三百零八元，
    但午○○於檢察官訊問時，已供稱：「裡面有不到十萬元是因寅○○來我店中影
    印及買影印紙付現金，我未開發票，是裝訂成冊的書，不是研發處的，但也像是
    學校的書，好像是農產品方面的書」等語，後在原審法院，其又供稱：「八十八
    年七月間到九月間，中興大學與我交易是二十一萬一千三百零八元，這是記帳的
    部分，另外，辰○○付現金及寅○○與我交易付現金部分，計有十四多萬元，現
    金部分並沒有記載在帳簿上，都是付款後我再開發票」等語，依據午○○之上開
    供述，午○○與研發處交易之金額，至少有三十五萬餘元，足證其在調查站供述
    消費二十四萬二千四百九十二元，並非實在，其又另曾供述消費金額為二十一萬
    一千三百零八元，顯見記帳不確實，所供伊另有侵吞九萬一千三百零八元，亦值
    得商榷，伊亦未向午○○索取空白收據，公訴人此部分之指訴，與事實不符；（
    三）關於上立鎖印行、今齊有限公司、丞毅儀器有限工司、天一印刷材料行、興
    大照相材料行、中和文具行、及正宜電器行等等部分，伊並無不法請款或領款後
    拒不給付之行為，證人庚○○、乙○○等等證人所為不利於伊之證詞，應係事後
    記憶糢糊所致，伊有無領款，亦應調查，其中，天一印刷材料行確實與中興大學
    研發處有生意往來，該公司所提出之估價單及發票，其上雖記載「宇真公司」購
    買，但「宇真公司」於八十九年四月一日即已停止營業，當時既在停業期間，不
    可能有交易之事實，其上記載「宇真公司」購買，應係天一印刷材料行之會計誤
    載所致，伊亦無此部分犯罪等語。
二、然查：本案扣案之系爭請款憑證及其上所附發票、收據等，均係被告辰○○親自
    處理，及向中興大學請領款項後均交予被告辰○○等情，業據證人林玫姿（興大
    研發處臨時約聘雇人員）、曾志峰、陳友琪（均為興大研發處工讀生）供述甚詳
    ，雖於上開單據之經辦、驗收、主管欄，並非均蓋有被告辰○○之職章，然證人
    曾志峰、陳友琪均明確證稱，係因被告辰○○要求渠等提供私章未果，即自行替
    其二人刻印章；證人林玫姿亦證稱，係被告辰○○要求其於保管證明或驗收人欄
    或經辦人欄上蓋章等語。此外，確於被告辰○○住處扣得曾志峰、陳友琪之私章
    各一顆，亦有法務部調查局搜索及扣押筆錄一份在卷足憑。顯見被告辰○○為規
    避事後稽核採購責任，乃先後誘導或私自為不知採購詳情之約雇人員林玫姿、工
    讀生曾志峰、陳友琪等人於前述之請款憑證之「經辦」、「驗收」及領款等欄位
    簽章，而實際上仍係由被告辰○○全權處理所有請款憑證及報銷請領事宜，至為
    明顯。且：
（一）關於寰太科技公司部分：
（１）被告辰○○確有於八十九年一月及五月間，先後向寰太科技公司私下購買桌上
      型電腦主機與ＥＰＳＯＮ印表機各一部，金額分別為三萬五千一百元及七千六
      百元，被告辰○○雖簽發個人支票一張用以支付上開電腦主機之貨款，及以現
      金支付印表機之貨款，但事後卻要求該公司負責人子○○分別開立買受人為中
      興大學，品名各為「彩色墨水匣ＨＰ」、「碳粉匣ＨＰ」、「噴墨專用紙７２
      ０ＤＰＩ」．．．等電腦耗材品名之統一發票五張（發票號碼分為別ＺＢ00
      000000、ＺＢ00000000、ＺＢ00000000、ＺＢ000
      00000及ＺＺ00000000號（參見附表一），供被告辰○○向中興
      大學請款，上情業據共同被告子○○於法務部調查局中部地區機動工作組（以
      下均簡稱為調查站）應訊時，及於偵、審中，均供證明確。子○○除於調查站
      應訊時，供述：八十九年一月中旬，辰○○私下向我表示要購買一部桌上型電
      腦主機，我於同年二月一日請公司員工黃師涵、及林欣怡二人將電腦主機送至
      辰○○在台中市○○街住所，該桌上型電腦主機等設備總計三萬五千一百元，
      當日送貨並未收款，事後我向辰○○催收給付該主機貨款，辰○○則要求我分
      別開立買受人為中興大學，品名各為「彩色墨水匣ＨＰ」、「碳粉匣ＨＰ」、
      「噴墨專用紙７２０ＤＰＩ」等電腦週邊用耗材之統一發票四張，供其作不實
      之核銷，事後辰○○及開立其支票一張，供其公司收執兌領（九十年度偵字第
      三○一六號偵卷第二七頁），及供述：八十九年五月間，辰○○打電話巷其表
      示，渠女兒需要一部印表機，其於同月三十日晚上七時，親自將該印表機送至
      萬女之台中市興大一村住所安裝完畢，並交由渠女張濟雅簽收確認，該筆印表
      機貨款辰○○於同年六月五日於研發處親自將七千六百元現金交給收執，並要
      我在研發處會計帳簿上簽收等語（九十年度偵字第三○一六號偵卷第二八頁）
      之外，復於偵查中供證：八十九年一月間，辰○○有買一部組裝電腦，總價三
      萬五千一百元，送至其家，為查扣之電腦無訛，辰○○以個人支票支付，並要
      求公司小姐開立四張發票給中興大學（九十年度偵字第三○一六號偵卷第一七
      三頁），及：九千一百三十元之發票物品實際無交易，她本來打算要買，但因
      之前她採購筆記型電腦餘款未付清，我怕她又不付款，所以要她先讓我取得貨
      款，確定經費下來，我才送貨，他要買的物品金額總計九千一百三十元，所以
      我開發票給他，後來他告訴我無此筆經費，但他表示發票已不見了（見同上偵
      卷一七三、一七四頁），印表機是以現金支付，未開發票，我們洽談後，就以
      前次開立之九千一百三十元發票抵付，有簽收一張空白傳票（同卷一七四頁）
      各情。其供證甚為具體明確，且復於調查站指認被告辰○○購得之電腦與印表
      機（九十年度偵字第三○一六號偵卷第八一頁）。被告辰○○於偵查中，亦承
      認上開電腦主機、印表機是向寰太科技公司購買（九十年度偵字第三○一六號
      偵卷第一六八、一六九頁）。本案共同被告子○○與被告辰○○素無仇隙，要
      無虛構不利於已之事實，而誣陷被告辰○○之理。復經本院以證人身份傳訊，
      子○○除再證述確有上情無誤之外，且另證述：「（九千一百三十元的發票）
      這是先開發票，後來沒有實際交易，後來辰○○要買印表機，所以就用這張發
      票抵用」、「公家機關的發票日期，通常不是我們寫的，有時候配合對方需要
      ，打發票日期空下來」等語（以上見本院卷一第一○二至一○六頁）。其中，
      關於發票日期為配合買方預算經費請款之需要，而暫未填寫部分，尚不能認與
      情理有違。發票跳開一張，亦非無有。被告辰○○以上開情詞辯稱子○○所證
      不實云云，尚非可信。此外，復有發票（見同上偵卷三二、三三、三五頁）、
      寰太科技公司之電腦設備出貨單（由被告辰○○簽收）、印表機出貨單（由被
      告辰○○之女兒張濟雅簽收）影本各一份附卷可按，另上開電腦設備及印表機
      確係於被告辰○○位於台中市○區○○路二三八巷七十號住宅內索搜扣得，亦
      有法務部調查局搜索及扣押筆錄在卷可考。事證明確，被告辰○○此部分之犯
      行堪予認定。
（２）另被告辰○○於八十九年八月間，與寰太科技公司間並無交易事實，卻仍要求
      該公司負責人子○○開立買受人為中興大學，發票號碼分為別ＢＶ00000
      000、ＢＶ00000000號，金額分為別八千二百元、九千四百元之統
      一發票二張（參見附表一），以供被告辰○○向中興大學請款，辰○○並給付
      發票金額之一成共計一千七百六十元予寰太科技公司作為補償營業稅、營利事
      業所得稅及利得之用部分，就上開交易並未成交之事實，亦據共同被告子○○
      於調查站訊問時，及於偵、審中，均供述明確。復經本院以證人之身份傳訊，
      證人子○○亦再證稱：「有開過發票，沒有送貨」之事實（見本院卷一第一○
      五頁）。徵之子○○於八十九年十二月四日法務部調查局第一次訊問時，即已
      坦承其曾於八十九年八月間，提供上開不實之統一發票二張，供被告辰○○向
      中興大學請款，被告辰○○並給付發票金額之一成共計一千七百六十元予寰太
      科技公司作為補償等語，並主動交出不法所得之一千七百六十元，有臺灣臺中
      地方法院檢察署贓證物款收據一紙可稽各情，被告辰○○否認有此犯行，尚非
      可信。事證明確，被告辰○○此部分之犯行亦堪認定。
（３）綜上所述，被告辰○○先後以寰太科技公司之不實發票，虛報所得款項共計六
      萬一千八百三十元。
（二）關於中一影印社及美美打字行部分：
（１）本案被告辰○○於八十八年七月至八十九年九月二十六日間，委請中一影印社
      負責人午○○影印裝訂資料及採購影印紙等物品，實際交易金額為二十一萬一
      千三百零八元，但被告辰○○竟以其配偶寅○○曾因私人用途，到該影印社影
      印及購買影印紙為由，先後要求午○○開立如附表二所列三十四張統一發票，
      金額共計四十二萬二千七百元，供其向中興大學報銷請款，其中有三十一張統
      一發票、金額共計三十五萬五千一百二十元，已經完成報銷請款程序，亦即浮
      報十四萬三千八百十二元，上情業據共同被告午○○於偵查中供認不諱，並有
      午○○之帳冊、及在被告辰○○處所查扣由被告午○○所製作之發票明細對帳
      單影本各一份附卷可稽。雖證人午○○於檢察官訊問時，曾經供稱：「裡面有
      不到十萬元是因寅○○來我店中影印及買影印紙付現金，我未開發票，是裝訂
      成冊的書，不是研發處的，但也像是學校的書，好像是農產品方面的書」等語
      ，後在原審法院，亦曾供稱：「八十八年七月間到九月間，中興大學與我交易
      是二十一萬一千三百零八元，這是記帳的部分，另外，辰○○付現金及寅○○
    與我交易付現金部分，計有十四多萬元，現金部分並沒有記載在帳簿上，都是
      付款後我再開發票」云云，於本院訊問時，亦為：被告辰○○與其配偶寅○○
      與其另有十四多萬元之現金交易，並有開發票之證述。惟證人午○○於本院訊
      問時，亦坦承不知寅○○前去影印及買影印紙付現金部分，是否與中興大學研
      發處有關。而此部分消費有開發票部分，更與其在檢察官訊問時，供稱此部分
      消費未開發票乙節不符。再徵之共同被告午○○於偵查中，除為上開供述外，
      並另供稱：「．．．．．．因為我跟他先生收到是營業價，也都不含營業稅，
      所以這部分我再開發票，我要向辰○○收百分之五的營業稅．．．．．．」等
      語（見偵查卷宗第三四二頁）以觀，被告辰○○之配偶寅○○上開前去中一影
      印社及美美打字行消費之部分，寅○○並未向午○○所取發票，其事證甚明。
      中興大學研發處除被告辰○○外，尚有其他工讀生，何需委由共同被告寅○○
      代辦中興大學研發處採購之事。另共同被告寅○○果有代替中興大學研發處為
      採購行為，豈會不當場要求午○○開立發票以供領款？被告辰○○此部分所辯
      不合情理，不足採信。另證人午○○於調查站應訊時，並已供稱：「興大研發
      處人員辰○○在美美打字行、中一影印社消費時，只是簽帳而已並不付現（就
      我記憶所及，辰○○只付現一次）．．．．．．」、「因興大研發處與美美打
      字行、中一影印社實際交易之項目，並未一一當場開立收據或發票，而係由萬
      女要求時，依渠要求額度開立發票，以至於與實際交易金額不相同．．．．．
      ．」等語（見偵查卷宗第一二六、一二七頁），嗣經檢察官訊問，並亦供證：
      「沒有（其他帳冊），（與中興大學辰○○之交易）所有交易都在裡面（即編
      號四之一之帳冊）」、「交易金額沒有那麼多」、「．．．．．．他們的交易
      都是以簽帳方式進行」等語明確（見偵查卷宗第一七九頁）。共同被告午○○
      於檢察官訊問時，亦未供述被告辰○○有以現金交易十四萬餘元之事，而係供
      稱：「」、「．．．．．．其餘的十萬左右是辰○○說她要請款清償對我賒欠
      的錢」云云（偵查卷宗第三四二頁）。足證被告辰○○此部分所辯並非實在。
      本案經查扣之物品中，編號壹之十帳冊資料內，有詳載中興大學研發處自八十
      八年九月二十日至八十九年九月二十六日止與中一影印社所有交易記錄，其各
      頁交易金額合計與該發票明細對帳單中所載之實際交易金額完全相符，足證中
      興大學研發處向中一影印社採購影印紙及資料影印裝訂等費用之實際交易總額
      應為二十一萬一千三百零八元無訛。而該發票明細對帳單右方所載扣除實際交
      易金額後虛開發票部分，被告午○○並乘以百分之五之營業稅率，用以要求被
      告辰○○負擔，益足以證明被告辰○○有要求被告午○○虛開或浮開發票金額
      之行為。
（２）另被告辰○○尚有於八十八年七月至八十九年九月二十六日間，亦向同為美美
      打字行負責人之午○○索取空白收據一批，偽填不實採購品項及金額，向中興
      大學報銷請領共二十六筆金額（參見附表三），合計五萬四千七百九十元，亦
      全部由辰○○侵吞入己，上情除有上開收據扣案可證外，共同被告午○○在調
      查站應訊時，以至偵、審中，均供證並無收據內容所記載之交易無誤。此外，
      被告辰○○住處並被查扣美美打字行之空白收據一冊，此亦有該調查局之搜索
      及扣押筆錄足佐。依據上情，午○○所供述上情，應無可疑。被告辰○○確有
      利用美美打字行空白收據虛報上開款項之情事，要勘認定。
（３）綜合上述，被告辰○○先後以中一影印社之發票及美美打字行之收據，浮報、
      虛報所得款項共計十九萬八千六百零二元。被告辰○○以前開情詞置辯，尚非
      可採。
（三）關於上立鎖印行部分：
（１）查被告辰○○確有於八十九年三月間，與上立鎖印行交易後，向其負責人庚○○偽稱，欲以實際交易之項目分別開立收據，請庚○○提供空白收據二張，並
      表示會將舊收據作廢等情，業據證人庚○○證述甚詳。被告辰○○亦坦承如附
      表五之收據內容係伊所填寫，僅辯稱，收據上所載之「配鎖」、「裝鎖」之交
      易均屬實云云。然臺灣臺中地方法院檢察署檢察官於九十年三月十二日會同被
      告辰○○及證人庚○○親自興大研發處現場勘驗結果，證人庚○○證稱，其並
      未在興大研發處換鎖、配鎖，是被告辰○○空言交易屬實，並不可信。
（２）又被告辰○○之妹萬國華住處於八十九年八月六日遭竊後，係由上立鎖印行負
      責人庚○○前往更換大門門鎖，並開立收據一張之事實，亦據證人庚○○證述
      無誤，證人庚○○並證稱：（附表五）憑證編號３１４之上立鎖印行收據即係
      其為萬國華住處換鎖時所開立者，交易對象實非中興大學研發處等語，被告辰
      ○○空言交易屬實，亦無可採。
（３）復經本院再予傳訊，證人庚○○亦再證述同情（見本院卷一第一四五至一四七
      頁）。而經臺灣臺中地方法院檢察署檢察官於九十年三月十二日會同被告辰○○及證人庚○○親自中興大學研發處現場勘驗結果，證人庚○○確實證稱：其
      並未在興大研發處換鎖、配鎖，此究屬勘驗明確之事實。被告辰○○亦無法供
      陳證人庚○○係在中興大學研發處之何一地點換鎖、配鎖，其以上開情詞辯稱
      證人庚○○記憶有誤，自非可信。被告辰○○此部分犯行至堪認定。
（四）關於今齊有限公司及丞毅儀器有限公司部分：
（１）本案被告辰○○確有於八十九年七月間，以私人名義，向今齊有限公司負責人
      乙○○購買鈣離子濾心、逆滲透濾心、鈣離子添加劑、水質測試組及淨化心等
      物品作為己用，詎被告辰○○取得上開物品後，竟以供中興大學研發處飲水機
      及洗手臺過濾系統更換耗材之使用為由，持上述公司所開立之發票（見附表六
      ），向中興大學報銷請領二萬五千元，上情業據今齊有限公司負責人乙○○於
      調查站應訊時，指述：「八十九年七月間，辰○○二次代表研發處以電話向今
      齊公司訂貨．．．．．．」、「該等貨品確係我親送中興大學研發處，交由辰
      ○○親收，至於實際用途為何我並不清楚」等語甚詳（偵卷二九二頁）。嗣在
      偵查中，證人乙○○亦同此證述（偵卷三○四頁）。雖證人乙○○於原審應訊
      時，證述：「辰○○向我們買鈣離子濾心、逆滲透濾心、鈣離子添加劑等物，
      辰○○說是中興大學要買，所以我們都是開發票給中興大學，以前辰○○在農
      業系的時候就向我買過，也是開給中興大學的發票」等語（原審三二八頁），
      被告辰○○於調查站應訊時，亦曾供稱：「該憑證編號二八三發票之交易屬實
      ，該等濾心物品係供研發處本部之飲水機及洗手臺過濾系統更換耗材所使用」
      云云（偵卷三二二頁），但經檢察官於九十年三月十二日會同被告辰○○及證
      人乙○○勘驗中興大學研發處飲水機、洗手臺等設備之濾心器材結果，並未發
      現有上開證人出售之物，且被告辰○○亦無法說明前述濾心耗材之安裝地點。
      而中興大學研發處之飲水機係由上玖企業有限公司負責維修、保養，每季並由
      專人負責更換濾心等耗材，亦有飲用水設備維護紀錄表影本一份在卷可按。可
      見被告辰○○係將上開耗材購入後供為私用，並非裝設於中興大學之公用，之
      後，再持上開公司所開立之發票虛報向興大請領款項。復有有今齊有限公司應
      收款項明細表影本一份附卷可稽，被告辰○○此部分犯行事證明確，亦可認定
      。
（２）又被告辰○○亦有於八十九年七月間，以私人名義，向丞毅儀器有限公司負責
      人丙○○，購買雙子星淨化濾心、雙子星軟化濾心等物品作為己用，惟辰○○
      取得上開物品後，竟以供興大研發處飲水機及洗手臺過濾系統更換耗材之使用
      為由，持上述公司所開立之發票（附表七），向中興大學報銷請領九千五百元
      ，上情除有統一發票影本一紙在卷足佐外（見偵卷一四二頁），丞毅儀器有限
      公司負責人丙○○並於調查站應訊時，及於偵查中，先後證述：「．．．．．
      ．興大服務處人原辰○○於八十九年間，曾打電話向丞毅公司會計小姐李瑞雯
      訂置實驗器材．．．．．．她向本公司洽詢有無『雙子星淨化濾心』、及『雙
      子星軟化濾心』等耗材，．．．．．．約兩著週後，辰○○再打電話到本公司
      ，而由李瑞雯接聽，萬女表示已看到估價單，要求本公司送貨到該處及開立發
      票便於請款，我隨即依她要求，將上述『雙子星淨化濾心』、及『雙子星軟化
      濾心』各二只連同本公司統一發票送達辰○○之辦公室，由於萬女當時又不在
      場，我仍依照例將該兩項實驗耗材及發票放置她辦公室上即離去，．．．．．
      ．惟事後丞毅公司人員有向萬女電話確認該批耗材及發票已收到」（偵卷一三
      八頁）、「（調查筆錄）看過，內容實在」、「是的，是辰○○打電話到我們
      公司訂貨，我送貨過去，交易屬實，至於東西，她裝在何處我不知道，貨款已
      領到了，沒有向我要空白的統一發票去報銷，這些東西可以實驗室用，也可以
      在家庭使用」（查字卷六一頁）各情無誤。被告辰○○雖稱：研發處口的飲水
      機換濾心，洗手抬下有過濾器云云（偵卷三六八頁）。但上開證人在偵查中，
      亦未在中興大學研發處找到所賣物品（偵卷三六五頁）。足證被告辰○○所辯
      不實，不足採信。
（３）復據本院傳訊證人乙○○、丙○○，其等二人亦為相同證詞（見本院卷二第三
      六至四○頁）。被告辰○○辯稱上開證人記憶有誤，顯屬卸責之詞，無可採信
      。被告辰○○領款之事實，並有中興大學黏貼憑證用紙影本在卷可稽，被告辰
      ○○以今齊有限公司及丞毅儀器有限公司之上開發票，虛報領取款項共計三萬
      四千五百元之犯罪事實，堪以認定。
（五）關於天一印刷材料行部分：
（１）本案被告辰○○確有於八十九年三月至至七月間，利用附表八所示之天一印刷
      材料行空白收據六張，於其上填寫印刷、牛皮信封、邀請卡及其金額等不實交
      易資料後，向中興大學報銷請款共計一萬二千零八十五元，此有上開「免用統
      一發票收據」六張與中興大學黏貼憑證影本在卷可稽（見九十年度偵字第三○
      一六號偵查卷宗第九六至一○一頁）。天一印刷材料行之負責人卯○○於調查
      站應訊時，亦證述：「我不認識他們（指宋濟民、辰○○、陳有琪、曾志峰）
      ，無交往關係，亦無金錢借貸」、「（興大研發處）沒有（委請天一印刷材料
      行印致文件資料、牛皮信封袋）」、「天一印刷材料行與興大研發處確無生意
      上往來，但天一印刷材料行與台中市多家印刷廠有往來，因印刷廠為了業務上
      需要，要求天一印刷材料行提供空白收據供渠等使用，因此該六份收據應係與
      興大研發處向有生意往來之印刷廠取得天一印刷材料行空白收據給興大研發處
      使用」、「與天一印刷材料行有生意往來的印刷廠有一百餘家，故我不清楚是
      那家提供」等語（九十年度偵字第三○一六號偵卷第九四頁），後在偵查中，
      亦證述：「（調查站筆錄）是屬實」、「收據是我的天一印刷材料行，印章也
      是我們的，但我沒有和中興大學此項買賣，我是紙張材料買賣，有一些印刷廠
      會要求我給他們收據報銷，我要去問誰替中興大學作這些印刷，就可知是誰給
      中興大學的」之情（九十年度偵字第三○一六號偵卷第一九一頁）。其在本院
      亦為相同證述，足證天一印刷材料行與中興大學研發處之間，並無何生意往來
      ，要堪認定。
（２）曾於七十八、九年間，至八十九年五月三十日，在天一印刷材料行擔任會計工
      作之證人戊○○於本院訊問時，亦明確證述天一印刷材料行與中興大學研發處
      之間，並無上開收據所記載之交易，並證述：僅有八十九年三月六日期之收據
      ，係與被告之配偶寅○○所經營之「宇真公司」交易，且除其上「印刷」二字
      係其書寫之外，其原來書寫之金額即「一千一百六十元」，其中之「一千」已
      被改為「二千」，此外其他文字與收據內容均非伊所填寫等情（見本院卷二第
      四八至五○頁）。足證被告辰○○確有利用上開收據，於其上填寫印刷、牛皮
      信封、邀請卡及其金額等不實交易資料後，向中興大學虛報取得一萬二千零八
      十五元之情事。被告辰○○雖以「宇真公司」於八十九年四月一日之後已經停
      業，不可能有此交意，係卯○○、戊○○誤記云云置辯，但被告之配偶寅○○
      即使在「宇真公司」登記停業之後，仍偶有營運，此究係其與被告辰○○均自
      承之事實（如以「展琰有限公司」銷售貨物部分）。被告辰○○此部分所辯，
      難認可採，其此部分之犯行亦堪認定。
（六）關於興大照相材料行部分：
（１）查被告辰○○於八十九年七月間，向興大照相材料行負責人丁○○偽稱欲購幻
      燈片、鋰電池及軟片、相片等物品，然要求丁○○開立如附表九所示之統一發
      票二張（發票號碼為ＢＶ00000000、ＢＶ00000000，金額分
      別為九千三百元、八千九百九十元），供其報銷核撥經費，俟通知再行交貨付
      款之事實，業據證人丁○○指證歷歷，並有帳冊影本一份可查。且證人丁○○
      無被告辰○○亦無嫌隙，並無陷害之可能。
（２）被告辰○○於本院訊問時，雖辯稱確有交易，並應請工讀生去拿底片，事後亦
      請工讀生前去付款等語，但經本院傳訊證人丁○○，其仍再證稱：「是的，這
      發票的印花稅也是我付的，辰○○有告訴我等有經費後再支付，我曾打電話給
      辰○○，但她不在，我就沒有再問了」、「確實沒有付款，若有付款的話，我
      們一定會登記」各情（見本院卷一第一四九頁）。被告辰○○就其上開所辯，
      亦無證據足以證明。所辯自難採信。復有中興大學黏貼憑證影本附卷可憑，事
      證明確，被告辰○○此部分之犯行亦堪認定。
（七）關於領款後拒不給付中一影印社部分：
（１）被告辰○○於八十八年七月至八十九年九月二十六日之間，向中一影印社負責
      人午○○採購影印紙及影印裝訂資料，午○○應被告辰○○之要求，前後共計
      開立附表二所列之三十四張發票交付被告辰○○報銷請款，上開三十四張發票
      之金額共計四十二萬二千七百元（被告辰○○以上開發票完成報銷請款程序者
      有三十一張，金額總計三十五萬五千一百二十元），其中實際交易金額為二十
      一萬一千三百零八元，而就此實際交易金額部分，僅由中興大學出納組以電匯
      方式給付中一影印社五筆貨款，金額共計十二萬元，其餘應給付中一影印社之
      貨款九萬一千三百零八元，悉數由被告辰○○於領款後據為己有，拒不發給午
      ○○等情，業據共同被告午○○於偵、審中指述明確，並有帳冊影本、發票明
      細對帳單影本各一份附卷可稽。
（２）嗣經本院再傳訊證人午○○，其先後二次再證稱：「（九萬一千三百零八元）
      我有向辰○○催討一、二次，她告訴我，中興大學還沒有核銷所以沒有辦法給
      我」、「沒有付款」（見本院卷一第一二四、一二六頁）、「（九萬一千三百
      零八元）還沒有收到」、「（數字）正確」、「（午○○與寅○○付現金部分
      ）這付現金所開的發票不屬於賒帳的一樣（即與賒帳的不一樣），所以沒有算
      在一起」各情明確（見本院卷二第一○五至一○八頁）。證人午○○既有記帳
      ，要無對應收貨款之收款情形不為記載之理。被告辰○○空言辯稱午○○之記
      帳有誤，尚難採信。事證明確，被告辰○○此部分犯行可以認定。
（八）關於領款後拒不給付中和文具行及正宜電器行部分：
（１）被告辰○○確有於八十九年七月間，為中興大學研發處在中和文具行賒帳文具
      用品三批，該文具行負責人壬○○並即開立號碼分別為ＢＶ00000000
      、ＢＶ00000000、ＢＶ00000000號，金額分別為九千八百元
      、五千四百元及六千五百元之統一發票三張（參見附表十），交由被告辰○○
      請領貨款詎被告辰○○於中興大學將前述款項全部核發後，竟將所領取之前述
      貨款，拒不發給中和文具行，上情業據證人壬○○於調查站訊問時，指訴：「
      興大研發處於八十七年八月間成立後，研發處即陸續與中和文具行有交易往來
      ，．．．．．．若請款金額超過一萬元者，均係由該校以電匯方式逕將貨款匯
      入中和文具行之銀行帳戶內，而請款金額在一萬元以下者，辰○○在完成報銷
      領取款項之後，均會以電話通知我前往該處領款，並由辰○○親自交付貨款給
      我收執，．．．．．．惟我於八十九年七月間分別開立．．．．．．等三張發
      票，．．．．．．三張發票我確已交付辰○○，惟迄今辰○○仍未給付我該三
      張發票貨款」、「有的，研發處人員或工讀生確有向中和文具行領用上述文具
      用品，惟我係以結算賒帳總額而開立同等金額之發票」等情甚詳（偵卷八四、
      八五頁）。嗣在偵查中，證人壬○○亦再指述：「是的，有賣出文具給他們，
      只是至今還沒收到貨款，曾向辰○○催收，她說要再查查看，是在八十九年十
      二月間調查局人員來製作筆錄的第二天我去找她催收的」等語明確（偵卷一八
      四頁）。雖證人壬○○於原審法院指證：「我是中和文具行的廠商，採購文具
      時並不是辰○○直接來採購，大部分是職員或工讀生來買，他有時只買小額的
      東西，他門來買東西時，他們簽名登記，約一、二個月後，我再開發票去向被
      告辰○○請款，之所以沒有領到款項是因為一萬元以下的金額，他們可以向學
      校領款後再付給我，但是還是有一些還沒有付給我，我曾經向學校即後來的研
      發處長陸大榮反應還沒領到錢，現今尚未領到的款項即起訴書所載三張發票的
      金額」等語（原審三八○頁），但經本院訊問，證人壬○○除再證稱：「這些
      貨款到現在尚未領到」之外，並證稱：發票是在八十九年七月間交給被告辰○○，通常交付發票後一、二個星期可收到錢，本件有打電話向被告辰○○催款
      等語（見本院卷二第四一至四三頁）。以證人壬○○於八十九年七月間交付發
      票，但至八十九年十二月間猶未收到貨款研判，被告辰○○有將其向中興大學
      領取之前述貨款，拒不發給中和文具行，事證甚明。
（２）另中興大學研發處有於八十九年七月間，請正宜電器行更換辦公室之接地插座
      及線路，並購買乾電池、錄影及錄音帶等物品，正宜電器行負責人巳○○即開
      立號碼為ＢＶ00000000、ＢＶ00000000號，金額分別為九千
      一百元及九千八百元之統一發票二張（參見附表十一），交付被告辰○○請領
      貨款，被告辰○○亦於八十九年七月間即已向中興大學領得上開款項，此有統
      一發票影本二張與中興大學黏貼憑證在卷可稽（偵卷第二○七、二○八頁）。
      證人巳○○於調查站訊問時，亦指訴：「有的，興大研發處前任秘書辰○○曾
      於八十九年七月初打電話要求我前往該處辦公室維修冷氣機空調系統，我即前
      往察看損壞情形．．．．．．，約二週後，我接獲萬女電話通知表示同意由正
      宜電器行前往維修，我隨即指派工人前往興大研發處進行維修冷氣機空調系統
      ，並將事先開立金額為三萬元之統一發票交付辰○○本人，令當場應該辦公室
      人員要求，於隔日前往更換接地插座、五．五ＭＭ電線、延長線等用品，且萬
      女當時另向工人訂購乾電池、錄影帶、錄音帶等物品，我在幾天後，即將更換
      接地插座、五．五ＭＭ電線、延長線等用品之發票（金額為九千八百元）及訂
      購乾電池、錄影帶、錄音帶等物品連同發票（金額為九千一百元）一齊送到該
      處交給辰○○本人」、「．．．．．．另維修接地插座、五．五ＭＭ電線、延
      長線、及購買乾電池、錄影帶、錄音帶物品等兩筆貨款共計一萬八千九百元，
      雖經我屢次向萬女催討，惟迄今萬女均未給付給我」等語（偵卷第二○三頁）
      。嗣在偵查中，證人巳○○亦指證：「有向辰○○催收一次，在八十九年年底
      催收的，過年之後也有去找她一次，但找不到她的人」、「沒有（向我表示貨
      款未核下來）」各情（偵卷二四三頁）。證人賴明榮（巳○○之父）於原審法
      院亦證述：「．．．．．．研發處與正宜電器行交易都是寄支票給我們，支票
      抬頭都寫正宜電器行，研發處現在還有一部分金額如起訴書所載金額尚未結清
      ，但只要金額高於一萬元都已結清，被告沒有直接付款給我們，都是以支票交
      易」等語（原審三八一頁）。顯見上開貨款確未支付無誤。雖證人巳○○於本
      院訊問時，改稱：「只有催討一次，我那次催討也沒有找到辰○○」云云，但
      此與上開證人先前所證明顯不符，且催討未找到即未續催，亦不合情理，此部
      分所證尚難採信。被告辰○○既已於八十七年七月間即已向中興大學領得上開
      貨款，後經催討，竟仍置之不理，迄未交付上開貨款，其有拒不發給之事證甚
      明。證人巳○○於本院訊問時，證稱：「（辰○○）應該不會（刻意扣下這些
      貨款）」，屬其臆測之詞，尚非得據為有利被告辰○○認定之證據。
（３）綜合上述，被告辰○○於中興大學將前述款項全部核發後，將所領取之前述貨
      款，拒不發給中和文具行及正宜電器行之金額，共計四萬零六百元。被告辰○○辯稱不清楚有無積欠，及上開商號人員均未向其催討貨款云云，均難採信。
      被告辰○○此部分之犯行堪以認定。
（九）綜上所述，被告辰○○自八十八年七月間起，甲部分共浮報、虛報三十三萬一
      千零二十七元；乙部分拒不給付廠商貨款十三萬一千九百零八元，其購辦公用
      物品共計舞弊四十六萬二千九百三十五元。
三、寅○○、及「展琰有限公司」部分：
    訊據本案被告寅○○對於其因經營之「宇真公司」已經歇業，並無發票可資使用
    ，其與辛○○均知「展琰有限公司」並無銷貨給中興大學研發處之事實，乃以支
    付發票金百分之三之費用作為年終營利事業所得稅，及營業稅另由寅○○負擔之
    代價，向辛○○取得附表四所示之發票六張，供其填製「展琰有限公司」有銷貨
    給中興大學研發處等不實事項之會計憑證，作為其與中興大學研發處之交易使用
    ，並交由辰○○向中興大學報銷請款共計五萬六千九百五十元之事實，已坦白承
    認，核與「展琰有限公司」負責人辛○○所供述之情節相浮，並有上開發票影本
    與中興大學黏貼憑證在卷可稽，事證明確，被告寅○○此部分之犯行均堪認定。
四、核被告辰○○、寅○○所為：
（一）就被告辰○○部分：（１）子○○、午○○二人提供不實發票予被告辰○○之
      行為，係犯有商業會計法第七十一條第一款之填具不實會計憑證罪（此部分，
      分別與子○○、午○○二人有犯意聯絡及行為分擔，均為共同正犯）；（２）
      按貪污治罪條例第四條第一項第三款規定之公務員購辦公用物品，浮報價額、
      數量罪，所謂浮報價額、數量，係指就原價格故為提高以少報多，或數量以少
      報多，然後從中圖利而言。倘若實際上並未購買物品，而僅虛列價額、數量，
      藉以牟利，則與該條所謂之浮報價額、數量之含義不符，除犯他項罪名外，尚
      難遽以上開罪名論擬，此有最高法院八十五年度台上字第二三九四號判決及八
      十六年度台上字第二五三六號判決意旨可資參照。經查，本案被告辰○○前開
      虛報價額、數量領款部分，揆諸前開判決意旨，應不構成所謂之浮報價額數量
      罪，然被告辰○○以虛報價額、數量方式牟利，在性質上，係與以浮報價額、
      數量之方式相當，雖與上開條文中之「浮報」文義不合，惟仍應該當於同條之
      「其他舞弊情事」此一行為態樣，而應成立購辦公用物品舞弊罪；（３）另就
      被告辰○○拒不給付積欠廠商貨款部分之行為，依據中興大學所訂頒之「國立
      中興大學財物勞務採購程序表」第六項規定，金額未達一萬元之小額採購，授
      權各單位逕自洽商採購，僅需檢具發票或收據辦理核銷。是以在金額未達一萬
      元之小額採購中，係由採購人先行墊付貨款，再持收據或發票向中興大學報銷
      請領，此時對於中興大學而言，係清償由採購人先前之墊款，並非委任採購人
      代理中興大學清償積欠廠商之貨款；而對於廠商而言，僅對於採購人之賒欠取
      得價金給付請求權，亦非委任採購人向中興大學請款。從而，採購人將其向學
      校所請領之款項（貨款）係為自己而持有，而僅負有清償積欠廠商貨款之義務
      ，並非為中興大學或廠商持有，是與刑法上公務侵占罪「為他人持有」之構成
      要件不符。又貪污治罪條例第六條第一項第一款係規定「意圖得利，抑留不發
      職務上應發之財物者」，其所謂「職務上」應發之財物，應係指公務員之業務
      職掌本係以發放財物為內容者，例如會計或總務人員而言，於事先替公家單位
      墊款，或事後替單位清償貨款，均不具有此特性，應非屬該款所定之「職務上
      應發之財物」。是查本案被告辰○○係負責採購公用物品之人，藉由此職務上
      之機會，持有確實交易之收據或發票，向中興大學報銷請款後，卻拒不清償其
      對廠商積欠之貨款，而藉機圖利自己，參諸前開說明，並不該當刑法上之公務
      侵占罪及抑留不發職務上應發給財物罪，而該行為，亦應屬於貪污治罪條例第
      四條第一項第三款所定購辦公用物品舞弊罪中之一種舞弊態樣；（４）次按，
      被告萬國係中興大學研發處之組員兼秘書，負責辦理研發處財物採購、經費運
      用與財物管理等業務，為依據法令從事公務之人員，被告辰○○持內容不實之
      發票及收據，並將此不實內容登載於職務上所掌之請款憑證上，向中興大學請
      款，使中興大學因而發給款項致受有損害之行為，此部分另犯刑法二百十六條
      、第二百十三條行使使公務員登載不實文書罪；（５）又被告辰○○填具不實
      會計憑證及行使偽造文書之目的，在於購辦公用物品時得以舞弊，是被告辰○○填具不實會計憑證、行使公務員登載不實文書及購辦公用物品舞弊三罪間，
      具有手段、目的之牽連關係，為牽連犯，應從較重之購辦公用物品舞弊罪處斷
      。被告辰○○多次填具不實會計憑證、行使公務員登載不實文書、及購辦公用
      物品舞弊之犯行，均時間緊接，手段相同，所犯構成要件相同之罪名，顯基於
      概括之犯意反覆為之，均應依據刑法第五十六條連續犯之規定各以一罪論，就
      從重處斷之購辦公用物品舞弊犯行，並應依法加重其刑。
（二）被告寅○○部分，其所為係犯商業會計法第七十一條第一款之填具不實會計憑
      證罪，被告寅○○上開所犯，與共同被告辛○○之間，彼此間有犯意聯絡及行
      為分擔，均為共同正犯。
（三）寅○○前去中一影印社打字印製部分，難認與中興大學研發處有關，其說明有
      如前述，被告辰○○亦未具體說明其所稱之書本三本，係與附表何張發票有關
      ，其請求本院再予傳訊證人午○○指認，核無必要。再本案被告辰○○虛報部
      分，其事證有如前述。而浮報部分，本係數量多報之問題。被告辰○○辯稱其
      於請款時，如有檢附樣本即未犯罪，尚無可採。其請求本院傳訊中興大學會計
      人員鄭淑美，亦無必要，併此敘明。
乙、辰○○與寅○○不另為無罪諭知部分：
一、本件公訴人就上訴人即被告（以下簡稱為被告）寅○○部分之公訴意旨略以：被
    告寅○○與其配偶即被告辰○○基於虛報款項之犯意聯絡，由被告寅○○向「展
    琰有限公司」（以下簡稱為展琰公司）之負責人辛○○，以支付發票金百分之三
    之費用作為年終營利事業所得稅，及營業稅另由寅○○負擔之代價，而取得附表
    四所示之發票六張，其中除編號ＺＢ00000000號之發票係由被告辰○○
    填寫之外，其餘五張發票則均由寅○○填寫不實交易資料，供被告辰○○向中興
    大學報銷請款，共計虛報之款項五萬六千九百五十元，因認被告寅○○此部分所
    為，除上開論罪科刑之商業會計法第七十一條第一款填具不實會計憑證罪外，尚
    與被告辰○○共犯刑法第二百十六條、第二百十三條之行使公務員登載不實文書
    罪，及貪污治罪條例第四條第一項第三款之購辦公用物品舞弊罪，所犯三罪為牽
    連犯，應依貪污治罪條例第四條第一項第三款之購辦公用物品舞弊罪處罰等情。
二、惟按犯罪事實應依證據認定之，無證據不得推定其犯罪事實；又不能證明被告犯
    罪者，即應諭知無罪之判決，此於刑事訴訟法第一百五十四條及同法第三百零一
    條第一項分別定有明文。又認定不利於被告之事實，須依積極證據，茍積極證據
    不足為不利於被告事實之認定時，即應為有利於被告之認定，更不必有何有利之
    證據，此亦經最高法院著有三十年上字第八一六號判例可資參照。
三、本件公訴人指訴被告寅○○涉有上開犯行，係以：（一）被告寅○○雖辯稱：展
    琰公司如附表四所示之六張統一發票，其上所所記載之交易內容均屬實，係被告
    辰○○透過其向中一影印社及天一印刷材料行購買云云，但被告辰○○卻供稱其
    未曾委請被告寅○○替中興大學研發處，向天一材料行、中一影印社及展琰有限
    公司採購任何物品，二人為夫妻關係，供詞卻不相符合，顯不合理；（二）再由
    請款紀錄顯示，中興大學研發處於八十八年九月份，計向中一影印社採購Ａ４、
    Ｂ４及Ａ３之影印紙十九箱（詳附表二憑證編號０３７、０３８，發票號碼ＸＦ
    00000000、ＸＦ00000000、金額分別為九千五百元、九千六百
    八十元），金額共一萬九千一百八十元，同年月又向展琰公司採購Ｂ４、Ａ３及
    Ａ４影印紙計二十二箱（詳附表四之一憑證編號０５７、０５９，發票號碼ＸＦ
    00000000、ＸＦ00000000、金額分別為九千四百五十元及九千
    元），金額共一萬八千四百五十元。惟依扣押物編號壹之十帳冊影本資料中之中
    興大學研發處與中一影印社交易紀錄，顯示中興大學研發處之資料影印均委外由
    中一影印社代為影印裝訂，實無於八十八年九月間，再大量訂購金額高達三萬七
    千六百三十元影印之必要；（三）又被告辰○○既已向中一影印社購買影印紙，
    而該影印社售予被告寅○○之價格又與售予興大研發處之價格相同，業據被告午
    ○○供承在卷，則被告辰○○又何需透過被告寅○○再輾轉向中一影印社採購影
    印紙，此與常理有違，顯示該批發票應無實際交易行為；（四）此外，被告寅○○供稱，其向天一印刷材料行及中一影印社進貨時，均未要求上開行號開立發票
    ，惟其卻借用展琰公司之發票交予被告辰○○報銷請款，此舉無異額外負擔因開
    立發票所課徵之營業稅，其未向上開行號索取統一發票抵稅之行為，實與一般商
    業習慣大相逕庭，被告寅○○前曾任公司之負責人，當熟知此點，乃竟未索取發
    票，復無法提出確實交易之據，顯見如附表四所示六張統一發票所載之內容均為
    不實交易等情，為提起此部分公訴之依據。
四、訊據本案被告寅○○雖坦承伊確有以附表四所示之發票六張，供被告辰○○向中
    興大學報銷請款領得五萬六千九百五十元，亦坦承附表四所示之發票六張，除其
    中編號ＺＢ00000000號之發票係由被告辰○○填寫之外，其餘五張發票
    均係由伊填寫，但被告寅○○矢口否認伊有公訴人所指訴之犯罪情事，並辯稱：
    伊原有經營「宇真公司」，但於八十八年四月一日即停止營業，在停止營業之前
    ，伊所經營之「宇真公司」與中興大學研發處即有生意往來，此後雖因伊前往中
    國大陸而與中興大學研發處中斷交易，但其後在附表四所示六張發票所示時間，
    伊已返回國內，並與中興大學研發處有各該發票所記載之實際交易，伊因「宇真
    公司」已無發票，為資請款，才以支付發票金額百分之三之費用作為代價，向友
    人即「展琰公司」之負責人辛○○取得上開六張發票，交付伊之配偶辰○○以資
    請款，此部分交易，其中之信封、信紙係請劉榮武印製，影印紙則係以批發價向
    午○○批購，伊再轉賣給中興大學研發處以賺取合理利潤，此部分交易並無不實
    ，伊應不為罪等語。
五、經查：
（一）本案被告寅○○於調查站應訊時，係供述：「八十六年間開設宇真公司，並擔
      任負責人，八十八年初停業」、「（宇真公司與興大研發處）有生意往來，因
      我太太辰○○是興大研發處秘書，負責採購業務，該處有需要影印紙張、信封
      等物品時，她會直接向我訂購，我再開立收據交予她向興大研發處請款，交易
      時間、品名、數量我現在記不清楚」、「影印紙張及信封我都向中一影印社調
      貨」、「我與興大研發處交易均有開立發票，八十八年宇真公司停業後因沒有
      發票，我才找辛○○幫忙，使用展琰公司發票，交由辰○○向興大研發處請款
      ，貨款都由辰○○保管」、「．．．．．．我並未曾向其他廠商索取不實交易
      或空白發票、收據供辰○○向興大研發處請款」、「．．．．．．何以該處於
      同一個月要兩次購買影印紙張，要問辰○○才清楚」、」、「除憑證編號一八
      七所附發票內容是辰○○填寫外，其餘五張發票是我本人填寫」等語（九十年
      度偵字第三○一六號偵卷第二六四頁），嗣在偵、審中，亦分別供述：「有（
      賣影印紙給中興大學）」、「信封是我自己訂購的，影印紙是向中一調的」、
      「這五張發票之信封我是向天一拿的」、「（這五張發票開立）有（經過展琰
      公司同意），我向展琰辛○○借的」（九十年度偵字第三○一六號偵卷第二九
      七、二九八頁）、「．．．．．．確實有該些發票所記載之交易，我支付發票
      金額（即營業金額）百分之三作為借用的代價，我賣給中興大學影印紙是向中
      一影印社調貨，以批發價購買，我再賣給中興大學的價格當然必須加上利潤，
      亦即用市價賣給中興大學」（原審九九、一○○頁）各情。依據被告寅○○在
      調查站及偵、審中之供述，其均供述有發票內容之實際交易，並無前後供述不
      一之情形。而就其向「展琰公司」之負責人辛○○取得六張發票部分，證人（
      即共同被告）辛○○於調查站訊問時，係供述：「興大研發處並未曾有任何人
      直接找我洽談上述信封袋等購買業務，但因寅○○到大陸任職（詳細時間記不
      清楚），他所開設之宇真企業有限公司原有客戶即由我來接手，我並未承印興
      大研發處上述牛皮信封、影印紙、中、西式信封、會議資料袋等，應係寅○○
      自己與該處接洽經辦」、「宇真公司在手工製版的時期，即係本公司客戶，寅
      ○○從大陸回來後（詳細時間記不清楚），又接手宇真公司原有客戶，可能宇
      真公司已經辦理停業，所以必需使用展琰公司統一發票，其代價即將渠客戶之
      彩色印刷製版工作交由我承攬，我向他收取發票金額百分之三費用，營業稅由
      渠負擔」、「我本人並未與興大研發處有生意往來，興大研發處有上述展琰公
      司統一發票，應係因寅○○配偶辰○○在興大研發處任職，而寅○○開設之宇
      真公司與中興大學各單位、系所均有生意往來，才會有本公司統一發票，上開
      統一發票除最後乙張我無法判定何人書寫外，其餘五張統一發票均係寅○○的
      筆跡，是他到本公司原設籍所在的台中市西屯區○○○街九三號處開立，故該
      六筆交易是否屬實我不清楚」等語（九十年度偵字第三○一六號偵卷第一○八
      頁），嗣在偵、審中，亦分別供述：「（調查站筆錄）看過，內容實在」、「
      前面五張是我學長寅○○的筆跡，．．．．．．最後一張是誰寫的，我不清楚
      」、「．．．．．．扣案的六紙發票都不是我們公司出貨，至於他有無出貨我
      不知道，他是跟我借發票，我跟他收發票金額百分之三作年終營利事業所得稅
      ，另外稅額他自行負擔」（九十年度偵字第三○一六號偵卷第一九三頁）、「
      ．．．．．．因那時他經營的宇真公司已經停業，所以他即借用展琰公司的發
      票，附表四的交易我並沒有接洽過，應該是寅○○去接洽，我是收取營業金額
      （營業稅除外）百分之三作為寅○○借用發票的代價」（原審九九頁）各情。
  證人（即共同被告）辛○○之上開供述與被告寅○○之供述，核無歧異不一致
      之情形。
（二）公訴人雖指述被告寅○○之供述，與被告辰○○之供述有不一致之情形，惟被
      告辰○○於九十年二月二十六日在調查站應訊時，所供述：「．．．．．．我
      先生．．．．．．曾向我推介天一印刷材料行、展琰有限公司及中一影印社等
      三家廠商作為日後興大研發處採購物品之參考，我就印象所及，寅○○除向我
      推介上述三家廠商外，我未曾委請寅○○替興大研發處向上述三家廠商採購任
      何物品」等語（九十年度偵字第三○一六號偵卷第三二○頁），及在同日經檢
      察官訊問時，所供述：「沒有（委託我先生寅○○向中一購買影印紙）」乙情
      （同上偵卷三四四頁），係就其有無委託被告寅○○代向上開廠商購買物品之
      事，而為供述。至於中興大學研發處曾否向被告寅○○經營之「宇真公司」採
      購物品部分，被告辰○○雖於調查站應訊時，供述：「我已不記得興大研發處
      曾否向寅○○經營之宇真企業有限公司採購物品」等語（九十年度偵字第三○
      一六號偵卷第三二○頁），但其在九十年三月二日（當時被告辰○○仍被羈押
      並禁止接見通信）所陳報之聲請狀，即載述：「．．．．．．八十七年八月研
      發處成立時人手不足，購買文具、紙張等，為圖便利，似曾向宇真公司購買貨
      品，但應屬極少數且價格絕對合理」等語（同上偵卷三五二頁聲請狀）。依據
      上情，被告辰○○在偵查中亦已供述曾向被告寅○○所經營之「宇真公司」採
      購物品，尚難認定被告寅○○與被告辰○○此部分之供述有不一致之情形。
（三）又就被告寅○○辯稱附表四所示六張發票之交易，其中關於信封、信紙係請劉
      榮武印製，影印紙則向午○○批購，伊再賣給中興大學研發處以賺取合理利潤
      部分：
（１）證人劉榮武於原審法院訊問時，已證述：「我從事印刷行，．．．．．．被告
      寅○○於四、五年前與我交易，他都請我印研發處信封、信紙或牛肉麵店的點
      餐單，我幫寅○○印研發處信封有小四開、大五開、十二開、大四開，信紙是
      Ａ四規格，每次交易信封的數量約一千到三千之間，信紙約在一百二十到二百
      之間，．．．．．．大十二開信封每一千個七、八百元，小四開及小五開信封
      每一千個約一千五百至一千八百元，大四開每一千個約一千六百至一千九百元
      ，信封紙一千張四百五十元左右，剛開始都是寅○○提供材料，後來都是我提
      供材料，被告寅○○每次交易都是付現金」等語（見原審卷宗第二五七頁）。
      其所證述之承製信封數量與附表四後面四張發票（九十年度偵字第三○一六號
      偵卷第一一三至一一六頁）所記載之信封數量，尚屬相當，其間亦有價差可圖
      。被告寅○○此部分所辯，並非無據。且本案經搜索既查扣有共同被告午○○
      所經營「美美打字行」之空白收據一冊，如無上開交易，被告辰○○儘可單獨
      利用「美美打字行」之上開空白收據，為此部分之虛報行為，應無再與其配偶
      即被告寅○○共同利用「展琰公司」的發票，為此犯行之必要。
（２）又證人即共同被告午○○於偵查中，即已供述：「我有賣（影印紙）給寅○○
      ，但不知他有無轉賣給研發處」之情（見九十年度偵字第三○一六號偵卷第三
      四三頁）。雖其同時供稱：「（我賣影印紙給寅○○之價格與賣給中興大學之
      價錢）都是一樣價錢」等語，但午○○並未供證被告寅○○係以相同之價格，
      將影印紙轉賣給中興大學研發處，且其於原審法院訊問時，就被告寅○○向其
      購買影印紙之成本，亦為「記不清楚」之陳述（見原審卷宗第一九○頁）。再
      如將附表四前二張發票所示購買影印紙張之價格，與附表二所示中興大學研發
      處購買影印紙張之價格（業經被告辰○○浮報價格）相互比較，其價格亦非全
      然一致。復經原審法院訊問結果，午○○亦再供證：「被告寅○○在八十九年
      間確實有向我購買影印紙，我有開收據，但未開發票」、「．．．．．．現金
      交易的部分，我未記帳」等語（見原審卷宗第一八九頁）。雖午○○無法明確
      供述其將影印紙賣給被告寅○○之價格，但既未開發票，午○○自不可能在其
      與被告寅○○之交易，向寅○○收取營業稅款，則午○○將影印紙賣給被告寅
      ○○之價格，與其將影印紙賣給中興大學之含稅價格，自不可能無價差。公訴
      人依據證人即共同被告午○○於偵查中供稱：「（我賣影印紙給寅○○之價格
      與賣給中興大學之價錢）都是一樣價錢」等語，即據以認定被告寅○○不可能
      向午○○購買影印紙給中興大學研發處，尚有誤認。至於被告寅○○向午○○
      購買影印紙時，未要求午○○開立發票，後來再將影印紙轉賣給中興大學研發
      處時，雖須負擔上開因開立發票所需負擔之費用，但利潤之有無及多寡，繫於
      其間之買賣價差，尚不能因此即認被告寅○○在此買賣之間，無利可圖。另中
      興大學研發處之資料影印縱有委外由中一影印社代為影印裝訂之情事，但有無
      必要於八十八年九月間，再訂購金額共計三萬七千六百三十元之影印紙，以上
      開影印紙係屬消耗品，且購買時間距本案開始偵查時間已有一年以上，自難僅
      憑臆測而為認定。復據證人即中興大學研發處之工讀生陳友琪於原審法院審理
      時，證稱：「有，我曾經看過寅○○送影印紙到研發處，但時間我已經不記得
      」等語（見原審卷宗第三一四頁），依據上開各情，尚難認定此部分影印紙張
      之交易，及被告辰○○請款之科目與金額係屬不實。
六、綜上所述，本件公訴人指訴被告寅○○與被告辰○○共犯刑法第二百十六條、第
    二百十三條之行使公務員登載不實文書罪，及貪污治罪條例第四條第一項第三款
    之購辦公用物品舞弊罪部分，其等此部分之犯罪均屬不能證明，惟因公訴人認被
    告寅○○此部分所犯，與上開論罪科刑之商業會計法第七十一條第一款填具不實
    會計憑證罪有牽連犯之裁判上一罪關係，另認被告辰○○此部分所犯，與前開論
    罪科刑部分有連續犯之裁判上一罪關係，爰均不就此另為被告寅○○、辰○○無
    罪之諭知。
丙、癸○○與辰○○無罪部分：
一、本件公訴人就上訴人即被告（以下均簡稱為被告）辰○○與癸○○摃同利用職務
    上之機會詐取財物部分之公訴意旨略以：被告辰○○係「興大研發處」之組員兼
    秘書，負責辦理該研發處財物採購、經費運用與財物管理等業務，被告癸○○係
    中興大學農學院技工，負責駕駛該校公務車及辦理公務車油料、洗車費用申報之
    業務，皆係依據法令從事公務之人員，其等二人明知被告癸○○並無洗車打腊之
    事實，竟基於共同之犯意聯絡，利用辰○○辦理申報經費業務之機會，意圖為被
    告癸○○不法之所有，於八十八年十一月至八十九年八月間，連續由被告癸○○
    以早已於八十七年十一月三十日歇業之「三六洗車中心」之洗車打腊收據五張（
    參見附表十二），交予被告辰○○，再由被告辰○○以研發名義向中興大學報銷
    請領洗車打腊等費用，共計詐得四千六百元，因認被告辰○○及癸○○二人，就
    此部分，均犯有貪污治罪條例第五條第一項第二款之利用職務上機會詐取財物罪
    ，及刑法第二百十六條、第二百十三條之行使公務員登載不實文書罪，所犯二罪
    為牽連犯，均應依貪污治罪條例第五條第一項第二款之利用職務上機會詐取財物
    罪處斷等情。
二、惟按犯罪事實應依證據認定之，無證據不得推定其犯罪事實；又不能證明被告犯
    罪者，即應諭知無罪之判決，此於刑事訴訟法第一百五十四條及同法第三百零一
    條第一項分別定有明文。又貪污治罪條例第五條第一項第二款之利用職務上機會
    詐取財物罪，既屬利用職務上機會「詐取財物」之犯罪行為，自以行為人具備「
    為自己或第三人不法所有」之主觀犯意為必要。另刑法第二百十三條之公務員明
    知為不實事項而登載不實罪，以公務員對於「職務上所掌之公文書」為虛偽登載
    為其犯罪構成要件。如非公務員職務上所掌之公文書，縱有虛偽登載，亦無構成
    刑法第二百十三條之公務員明知為不實事項而登載不實罪之可言。就此部分，最
    高法院並曾著有：「刑法第二百十三條之虛偽登載罪，以公務員對於其職務上所
    掌之公文書為虛偽登載為限，公務員因為履勘案件，於自己作成之計算書上，浮
    報開支數額，以圖浮領財物，尚與該條之規定不侔」之二十八年度上字第二六二
    三號判例可供參照。
三、本件公訴人指訴被告辰○○及癸○○涉犯上開犯行，係以：被告辰○○及癸○○
    二人共同以業於八十七年十一月三十日歇業之「三六洗車中心」之不實收據，向
    中興大學報銷請領款項之事實，業據被告癸○○在偵查中供述明確，核與證人即
    上開洗車中心負責人蔡芳枚證述情節相符，被告癸○○並供承「係被告辰○○為
    體恤其平時為興大研發處開車之辛勞，故提供洗車打腊費用收據要其一併報銷領
    款，以補貼其有時以私人車輛接送研發處賓客之油料支出及洗車費用」等語，被
    告辰○○平日既讓被告癸○○於興大研發處報銷油料、洗車費用及差旅費，對被
    告癸○○照顧有加，且由被告癸○○初到案時雖承認洗車打腊費用浮報情形，但
    仍不願供出對被告辰○○不利之證詞等情以觀，足見被告癸○○並無攀誣被告辰
    ○○之理，嗣後應係因見證人蔡芳玫到案說明，被告癸○○見無法獨自承擔責任
    ，才供出被告辰○○涉案，顯見被告癸○○不利於被告辰○○之供述應屬可信等
    情，以及「三六洗車中心」已於八十七年十一月三十日歇業之事實，亦有該洗車
    中心之營利事業統一發證歇業（註銷）登記申請書影本在卷可稽等情，為提起本
    件上開公訴之依據。
四、訊據本案被告癸○○雖坦承伊確有以附表十二所示之「三六洗車中心」洗車打腊
    收據五張，交予被告辰○○，以研發名義向中興大學報銷請領四千六百元洗車打
    腊等費用之事實，但被告癸○○矢口否認伊有公訴人所指訴之犯罪情事，並辯稱
    ：伊係中興大學所僱用之技工，職務為司機，洗車打蠟並非伊依據法令從事公務
    之行為，縱有詐取洗車打腊費用，此與伊之職務亦無所關涉，應非利用職務上之
    機會詐取財物，應無貪污治罪條例第五條第一項第二款之適用，況伊在「三六洗
    車中心」辦理歇業登記之前，即有將伊所保管維護之公務車輛開往該洗車中心進
    行清洗打腊之習慣，伊雖均先行支付洗車打腊費用，但並未於實際清洗後逐次請
    領相關款項，嗣被告辰○○於八十八、八十九年間，常因公務申請派用公務車未
    果，轉而委請伊向中興大學實驗農場、森林系、水保系或昆蟲系等單位洽借車輛
    ，並委請伊職行駕駛藉以出差執行公務，伊在返還所借車輛之前，均需並有在「
    和億洗車中心」洗車打腊，為此，伊在徵得被告辰○○之同意之後，才將公務車
    車號資料填載於附有「三六洗車中心」名義之收據上，再據以請領上開洗車打腊
    費用，程序固有可議，但實未詐取財物，金額亦無不符，應不為罪等語。被告辰
    ○○則以：伊從未至「三六洗車中心」洗車打腊，與「三六洗車中心」之負責人
    亦不認識，不可能會取得「三六洗車中心」之空白收據，被告癸○○於調查站應
    訊時，供稱「三六洗車中心」之收據，除車號外，均係伊填寫交付乙節，與事實
    不符，經鑑定結果，上開收據之筆跡係被告癸○○之筆跡，足證被告癸○○於調
    查站所為之供述非可採信，伊僅係在被告癸○○前來取款之時，依法核辦而已，
    至於被告癸○○有無利用職務上之機會詐取財物，伊實不知情，伊並未與被告癸○○共謀為此部分犯罪行為，此部分應不為罪等情詞，資為辯解。
五、經查：
（一）本案被告辰○○於調查站應訊時，即供述：「洗車費用收據均為癸○○報銷請
      款所撿附之單據，不清楚該等洗車費用收據交易是否屬實，要問癸○○才清楚
      」等語（見九十年度偵字第三○一六號偵卷第三二三頁），於原審法院，亦辯
      稱：「癸○○是農學院的司機，其請款單據事先均需經過事務組審核，我都是
      依據他提出的單據報銷請款，故癸○○所出具的單據實在否，我不知道」之情
      （見原審卷宗第十九頁）。依據被告辰○○於偵、審中之供述，其始終否認有
      公訴人此部分所指訴之犯行。
（二）雖被告癸○○於調查站應訊時，曾為：「我於研發處報銷請領油料及差旅費時
      ，辰○○為體恤我平時為研發處開車之辛勞，乃主動提出洗車打腊費用收據要
      我一併報銷請領，以補貼我有時以私人車輛接送研發處賓客之油料支出及洗車
      費用」、「該五張三六洗車中心『洗車打腊』收據之報銷請款單係我親自填寫
      製作，我並已如數請領該五張收據款項合計四千六百元無誤，該五張三六洗車
      中心之收據實際上並無交易，該等收據係我前述於研發處報銷請領油料、差旅
      費時，辰○○交付給我之收據，該等收據辰○○於交付時，業已填妥『中興大
      學』抬頭、品名、金額、合計、日期等欄位內容，我僅於該等收據上填註．．
      ．．．．車號以利請款」、「我常為研發處接送短程賓客，或為研發處載送東
      西，短程接送因我未請領任何費用，因此辰○○為便於我請款，才會同意我於
      研發處報銷請領差旅費或油料或洗車打腊費用」等等供述（見九十年度偵字第
      三○一六號偵卷第三九○、三九一頁）。惟經本院將上開「三六洗車中心」之
      洗車打腊收據五張及被告辰○○與癸○○之筆跡資料送請法務部調查局鑑定結
      果，已鑑認其上並無被告辰○○之筆跡，且除八十八年十一月二十五日期之收
      據筆跡與被告癸○○之字跡筆劃特徵不符外，其他八十九年四月十三日、八十
      九年五月二十一日、八十九年六月二十五日、八十九年八月三日等四紙收據之
      筆跡，則與被告癸○○之字跡筆劃特徵相符，此有法務部調查局九十一年十月
      二十四日調科貳字第○九一○○六七二三九○號鑑定通知書、及九十一年十二
      月十二日調科貳字第○九一○○八二八七七○號鑑定通知書二紙附卷可稽（見
      本院卷宗第一宗第一六二、一七一頁）。依據上開筆跡鑑定結果，被告癸○○
      供稱伊收受上開收據時，各紙收據「．．．．．．業已填妥『中興大學』抬頭
      、品名、金額、合計、日期等欄位內容，我僅於該等收據上填註．．．．．．
      車號以利請款」乙節，顯與事實不符，則其供稱上開收據係被告辰○○所交付
      云云，自非可以遽信。再徵之被告癸○○在此之前，於調查站應訊時，係先供
      述：「上述憑證除一○六確係使用Ｂ２－５７４２（８人座）農推中心公務車
      而支出洗車打腊費用六百元外，其餘四筆之洗車打腊費用，皆係辰○○借用學
      校老師之私人廂型車輛所支出之洗車打腊費用，惟借用之廂型車輛洗車打腊費
      用每次實際支出為六百元，因為配合個人負責保管ＷＬ－四六六號中型巴士之
      油料報銷，故乃要求三六洗車中心老板娘或洗車工人，將洗車打腊費用收據每
      次均開立一千元供作報銷，四次洗車打腊費用共計浮報一千六百元均為個人獨
      得，此部分辰○○並不知情，我於打腊費用中浮報一千六百元純係個人一時貪
      念所致，深感後悔」等語（見九十年度偵字第三○一六號偵卷第二七九、二八
      ○頁，亦即被告癸○○已明確供述被告辰○○就其上開申領洗車打腊費用有無
      不實，並不知情），嗣在檢察官訊問時，被告癸○○雖為：「．．．．．．因
      為有時我會用私人車載學校的客人，萬小姐有『默許』我可另外拿私人的洗車
      打腊發票向學校來報帳補回來」（見九十年度偵字第三○一六號偵卷第三○一
      頁），但如何「默許」，並未見被告癸○○供明，此後亦未見其就被告辰○○
      如何就此事與其事先謀議，為何具體之供述各情以觀，尚難依據被告癸○○之
      上開供述，即認被告辰○○確有公訴人此部分所指訴之犯行。
六、再查，就被告癸○○有無利用職務上之機會詐取財物部分：
（一）依據「三六洗車中心」負責人蔡芳枚於偵查之證詞，雖可認定「三六洗車中心
      」於八十七年十一月底已經結束營業，核與卷附之「三六洗車中心」營利事業
      統一發證歇業（註銷）登記申請書影本所載相符，且依據證人蔡芳枚於調查站
      、及偵、審中，所證述：「．．．．．．我認為該六張收據應係四、五年前客
      戶分次向本商號索取之空白收據自行填寫報銷」、「我之所以應客戶要求交付
      空白收據，是在客戶確實有到本商號洗車消費後，客戶向我索取空白收據供報
      銷，我等工作人員於忙錄中才提供客戶自行填寫，每次均只提供一張而已，僅
      有極少數情況下應很熟識之客戶要求，才勉為提供二張空白收據，但絕不會一
      次提供二張以上之空白收據予客戶」（見九十年度偵字第三○一六號偵卷第三
      七三頁）、「．．．．．．這些發票是客戶於八十六年底之前來洗車，他會跟
      我要一些空白之發票，我礙於要維持與客戶之交易，就會拿一些空白發票給他
      們」（見九十年度偵字第三○一六號偵卷第三八二頁）、「客人有洗車我才會
      給他收據，有時客人來洗車會稱上次未給收據，要求我們給一張空白收據，我
      每次只會給一張」等語（見原審卷宗第二五五頁），亦可認定被告癸○○於八
      十八年十一月至八十九年八月間，應未駕駛其保管之公務車至「三六洗車中心
      」洗車打腊。
（二）惟依據被告癸○○在調查站及偵查中所供述：「．．．．．．我擔任興大工友
      及技工期間，主要係負責興大公務車牌照ＷＬ－四六六號中型巴士之駕駛、簡
      易保養、維修、及清節維護等工作」、「興大研發處申請派用之公務車輛，多
      係申請派用興大農業推廣中心所屬之車號Ｂ二－五七四二廂型車（八人座），
      惟若搭乘人數校多時，則偶會申請派用農學院所屬之車號ＷＬ－四六六號中型
      巴士（二十九人座），另有時商借興大教職員之私車為接送研發處人員或賓客
      」、「辰○○曾向學校老師借用私人廂型車輛，而委請我駕駛，因辰○○曾囑
      咐我於返還車輛前要清洗，且告知有關油料及洗車費用支出可向渠報銷，因此
      上述憑證除一○六確係使用Ｂ二－五七四二農推中心公務車而支出洗車打腊費
      用六百元外，餘之四筆洗車打腊費用，皆係辰○○借用學校老師之私人廂型車
      輛所支出之洗車打腊費用，借用之廂型車輛洗車打腊費用每次實際支出為六百
      元，因我為配合個人負責保管ＷＬ－四六六號中型巴士之油料報銷，故乃要求
      三六洗車中心老板娘或洗車工人，將洗車打腊費用收據每次均開立一千元供作
      報銷」（以上見九十年度偵字第三○一六號偵卷第二七九、二八○頁）、「我
      常為研發處接送短程賓客，或為研發處載送東西，短程接送因我未請領任何費
      用，因此辰○○為便於請款，才會同意我於研發處報銷請領差旅費或油料及洗
      車打腊費用」（見九十年度偵字第三○一六號偵卷第三九一頁）、「因為有時
      我會用私人車載學校的客人，萬小姐有默許我可另外拿私人的洗車打腊發票向
      學校來報帳補回來」、「所謂假日使用私人車輛亦是載學校的客人，再以公務
      車名義報帳」等語（見九十年度偵字第三○一六號偵卷第三○一、三○二頁）
      ，被告癸○○顯係供稱：其係因常駕駛被告辰○○所借得之私人車輛，為中興
      大學研發處接送短程賓客，或為中興大學研發處載送東西，為支應上開車輛無
      法報銷之油料及洗車打腊等費用，才以上開「三六洗車中心」之收據，並以其
      負責保管之車輛「洗車打腊」為理由，而報銷請領上開執行公務所支出之費用
      。依其上開供述，被告癸○○顯然否認其報銷請領上開洗車打腊費用，有為自
      己不法所有之意圖。公訴人認被告癸○○承認犯罪，尚有誤會。
（三）雖被告癸○○因被告辰○○於調查站供稱：「癸○○筆錄中所指之私車，應係
      我前述癸○○代向學校實驗農場、森林系、水保系、昆蟲系等單位同仁洽借車
      身漆有『中興大學公務用車』或『水保或森林計畫調查用車」字樣之車輛」等
      語（見九十年度偵字第三○一六號偵卷第三二三頁），故於原審及本院審理時
      ，即改稱：伊係駕駛其他非伊負責保管之公務車，去載送中興大學研發處之賓
      客（被告辰○○亦是認確有此情）。惟無論被告癸○○載送中興大學研發處賓
      客所駕駛之車輛，係被告辰○○所借得之私人車輛，或係被告癸○○向其他司
      機所借得之公務車輛，茍有此事並有實際支出且與公務有關，縱屬名目不符，
      亦難認被告癸○○報銷請領上開費用，有為自己不法所有之意圖。就此部分，
      經查被告癸○○所負責駕駛之ＷＬ－四六六號中型巴士既屬二十九人座，則如
      賓客人數不多，依據常情，被告癸○○顯不可能仍駕駛上開中型巴士接送少數
      賓客，故借用小型車輛接送，應合情理。再依據調查站根據中興大學會計帳冊
      所整理而得之「國立中興大學研究發展處經常費支出（差旅費、油料、洗車費
      用）一覽表（見九十年度偵字第三○一六號偵卷第二八一頁），亦顯示被告癸○○自八十八年十月十九日起，至八十九年八月二十六日止，其間確有多次申
      報出差，而查無派車單之情形，亦有在上開洗車打腊收據日期當日或之前，有
      加油站加油收據但查無中興大學研發處人員出差之情形，足證被告癸○○此部
      分所辯，亦非無稽（公訴人亦未指訴被告癸○○在上開一覽表所申報之差旅費
      、油料費用，有所不實）。雖被告癸○○於本院所聲請傳訊之證人甲○○、及
      丑○○，僅能證述被告癸○○於八十八、八十九年間，有多次駕駛中型巴士前
      去台中市○○路一七七三號「和億洗車百貨中心」洗車打腊之事實，而無法證
      述確切日期，但參酌被告辰○○於調查站訊問時，即已明確供述：「我曾因向
      興大農推中心申請派用公務車輛未果，才委請癸○○代向學校實驗農場、森林
      系、水保系、昆蟲系等單位同仁洽借車輛（車號不詳），該等車輛車身均漆有
      『中興大學公務用車』或『水保或昆蟲、森林計畫調查用車』字樣，洽借車輛
      確因研發處公務需要而使用」各情（見九十年度偵字第三○一六號偵卷第三二
      三頁）以觀，被告癸○○此部分所辯，應屬可信。被告癸○○既有多次借用他
      人車輛執行公務之情形，自八十八年十一月至八十九年八月間，有四千六百元
      之油料及洗車打腊費用實際支出，亦非違常，則被告癸○○為支應上開車輛無
  法報銷之油料及洗車打腊等費用，才以上開「三六洗車中心」之收據，並以其
      負責保管之車輛「洗車打腊」為理由，而報銷請領上開執行公務所支出之費用
      ，依據上開說明，自難認定被告癸○○此部分所為，有為自己不法所有之意圖
      ，此即與貪污治罪條例第五條第一項第二款之利用職務上機會詐取財物罪之犯
      罪構成要件不符。
（四）再，刑法第二百十三條之公務員明知為不實事項而登載不實罪，以公務員對於
      「職務上所掌之公文書」為虛偽登載為其犯罪構成要件。如非公務員職務上所
      掌之公文書，縱有虛偽登載，亦無構成刑法第二百十三條之公務員明知為不實
      事項而登載不實罪之可言，此部分之說明已如前述。本案公訴人指訴被告癸○○申報洗車打腊費用所製作之黏貼憑證，與其出差旅費之申報相同，均係出差
      並為洗車打腊行為之後所填載，藉以申報請領上開費用所用，此是否係屬被告
      癸○○因其上開職務而掌管之公文書，已非無疑義。況依據上開說明，既難認
      被告癸○○所申報之洗車打腊費用，其科目與金額有所不實，自難認定被告癸○○有刑法第二百十六條、第二百十三條之行使公務員明知為不實事項而登載
      不實文書罪行。公訴人此部分之指訴，其犯罪亦屬不能證明。
七、綜合上述，本件公訴人指訴被告辰○○與癸○○明知癸○○並無洗車打腊之事實
    ，而以上開方法行使公務員登載不實文書，共同詐得四千六百元之洗車打腊費用
    ，而犯貪污治罪條例第五條第一項第二款之利用職務上機會詐取財物罪，及刑法
    第二百十六條、第二百十三條之行使公務員登載不實文書罪部分，其等之犯罪均
    屬不能證明，依據上開說明，應就此部分為被告辰○○與癸○○均無罪之諭知。
丁、原審判決就被告辰○○、寅○○前開所犯，予以論罪科刑，固非無見，惟原審判
    決就附表四所示以展琰公司之發票請款部分，認無實際交易，因而認定被告辰○○、寅○○此部分均犯有刑法第二百十六條、第二百十三條之行使公務員登載不
    實文書罪，及貪污治罪條例第四條第一項第三款之購辦公用物品舞弊罪，並因而
    認定被告辰○○購辦公用物品舞幣所得財物有五十一萬九千九百零五元，以上尚
    有未合。是本案被告辰○○、寅○○二人就上開部分上訴否認犯罪，其等此部分
    之上訴雖無理由，但原審關於此部分之判決既有上開可議之處，即屬無可維持，
    自應由本院將原審判決關於被告寅○○部分，及被告辰○○上開部分，均予撤銷
    改判。爰審酌告辰○○擔任國立大學之購辦公用物品職責，理應盡忠職守，照實
    辦理，竟利用職務上之機會，為上開舞弊行為，及其舞弊所得有四十六萬二千九
    百三十五元等一切犯罪情狀，量處有期徒刑十年六月，並依貪污治罪條例第十七
    條之規定，併予宣告褫奪公權六年，被告辰○○上開貪污犯罪所得財物，應追繳
    並發還被害人中興大學，如全部或一部無法追繳時，以財產抵償之；另審酌被告
    寅○○之品行、犯罪動機、違反商業會計法之情節等一切犯罪情狀，量處有期徒
    刑四月，並諭知有期徒刑易科罰金之折算標準（按被告寅○○行為後，刑法第四
    十一條業已於民國九十年一月十日修正公布，並於同年月十二日生效，依較新法
    即現行刑法第四十一條第一項前段之規定「犯最重本刑為五年以下有期徒刑以下
    之刑之罪，而受六個月以下有期徒刑或拘役之宣告，因身體、教育、職業、家庭
    之關係或其他正當事由，執行顯有困難者，得以一元以上三元以下折算一日，易
    科罰金」）。又被告辰○○與被告癸○○被訴共同利用職務上之機會詐取財物部
    分，依據前開說明，其等二人此部分之犯罪尚屬無從證明，原審判決就此部分，
    仍為被告辰○○與被告癸○○有罪之判決，尚有未合，應由本院將原審判決關於
    被告癸○○部分，及被告辰○○此部分均予轍銷，改為其等二人此部分均無罪之
    諭知。
戊、據上論斷，應依刑事訴訟法第三百六十九條第一項前段、第三百六十四條、第二
    百九十九條第一項前段、第三百零一條第一項、貪污治罪條例第四條第一項第三
    款、第十條第一項、第二項、第十七條、第十九條，商業會計法第七十一條第一
    款，刑法第十一條前段、第二十八條、第五十六條、第二百十六條、第二百十三
    條、第五十五條、第三十七條第二項、第四十一條第一項前段、罰金罰鍰提高標
    準條例第一條前段、第二條，判決如主文。
本案經檢察官己○○到庭執行職務。
中      華      民      國      九十三     年     二      月    十八    日
                                臺灣高等法院臺中分院刑事第三庭
                                      審判長法  官  陳  朱  貴
                                            法  官  劉  連  星
                                            法  官  廖  柏  基
右正本證明與原本無異。
檢察官得上訴。
辰○○、寅○○就被判決有罪部分，均得上訴。
癸○○不得上訴。
如不服本判決應於收受送達後十日內向本院提出上訴書狀，其未敘述上訴之理由者並
得於提起上訴後十日內向本院補提理由書（均須按他造當事人之人數附繕本）。
                                            書記官  詹  錫  朋
中      華      民      國      九十三     年     二      月    十九    日
附錄本案論罪科刑法條全文：
貪污治罪條例第四條：
有下列行為之一者，處無期徒刑或十年以上有期徒刑，得併科新台幣一億元以下罰金
：
一、竊取或侵占公用或公有器材、財物者。
二、藉勢或藉端勒索、勒徵、強占或強募財物者。
三、建築或經辦公用工程或購辦公用器材、物品，浮報價額、數量、收取回扣或有其
    他舞幣情事者。
四、以公用運輸工具裝運違禁物品或漏稅物品者。
五、對於違背職務之行為，要求、期約或收受賄賂或其他不正利益者。
前項第一款至第四款之未遂犯罰之。
商業會計法第七十一條第一款：
商業負責人、主辦及經辦會計人員或依法受託代他人處理會計事務之人員有左列情事
之一者，處五年以下有期徒刑、拘役或科或併科新台幣十五萬元以下罰金：
一、以明知為不實之事項，而填製會計憑證或記入帳冊者。
                                Ｒ
